【裁判字號】    94,訴,1132
【裁判日期】    950216
【裁判案由】    返還土地
【裁判全文】
臺灣臺南地方法院民事判決              94年度訴字第1132號
原      告  乙○○
法定代理人  丙○○
訴訟代理人  張仁懷律師
被      告  甲○○
            丁○○
上列當事人間請求返還土地事件，經本院於民國九十五年一月二
十六日言詞辯論終結，判決如下：
    主      文
被告應自座落臺南市○區○○段第二二一地號，如附圖所示Ａ部
分之土地遷離，並將該筆土地返還原告乙○○、訴外人孫吳罕、
吳松木、吳松河、吳家安及吳袖慈。
訴訟費用由被告負擔。
    事實及理由
一、原告起訴主張：座落臺南市○區○○段第二二一地號之土地
    ，為原告及孫吳罕、吳松木、吳松河、吳家安、吳袖慈所共
    有，應有部分各為六分之一，於民國（下同）七十八年間，
    在該筆土地上即建有未保存登記之臺南市○區○○路一二七
    之五號之鐵皮屋建物一棟，詎前共有人之一即訴外人吳芳（
    其應有部分六分之一，已於九十四年六月六日贈與而移轉登
    記予訴外人吳袖慈），九十三年九月十日未經其餘共有人之
    同意，擅將上開建物及該建物所占有之土地，出租予被告甲○○，並由被告甲○○及丁○○共同居住，租期自九十三年
    九月十日起至九十八年九月十日止共五年，租金每年新臺幣
    （下同）二萬四千元。訴外人吳芳擅自出租全部土地之行為
    ，因未經其他共有人之同意，對於其餘共有人應不生效力，
    惟被告均置之不理，爰基於民法第七百六十七條所有物返還
    請求權之規定，請求被告將共有物返還於孫吳罕、吳松木、
    吳松河、吳家安、乙○○、吳袖慈。並聲明：如主文所示。
二、被告則以：本件租賃土地之法律關係有租賃契約一份可證，
    被告甲○○既與訴外人吳芳既已訂立租賃契約，租期尚未屆
    至，原告請求無理由。而被告與訴外人吳芳訂立契約時，並
    不知悉其未經過共有人之同意，即將土地出租，土地共有人
    均有人來收取租金，現在卻不同意出租土地，顯無理由等語
    ，資為抗辯，並聲明：原告之訴駁回。
三、兩造不爭執之事項：
（一）、本件原告起訴主張，系爭坐落臺南市○區○○段第二二
        一地號之土地，為原告及訴外人孫吳罕、吳松木、吳松
        河、吳家安、吳袖慈等人所共有，應有部分各六分之一
        ，為被告所不爭執，並有土地登記第二類謄本一份在卷
        可考，足證上開土地係由原告及訴外人孫吳罕、吳松木
        、吳松河、吳家安、吳袖慈等人所共有。
（二）、訴外人即共有人之一吳芳，其應有部分六分之一已於九
        十四年六月六日贈與而移轉登記至訴外人吳柚慈之名下
        ，為被告所不爭執，亦有土地登記第二類謄本附卷可考
        ，而訴外人吳芳係於九十三年九月十日將系爭土地部分
        出租予被告甲○○、丁○○，租期自九十三年九月十日
        起至九十八年九月十日止共五年，租金每年二萬四千元
        ，有訴外人吳芳與被告甲○○於九十三年九月十日所訂
        立之租賃合約書影本一紙在卷可參，而被告丁○○與被
        告甲○○現仍同住於系爭土地之房屋內，為兩造所不爭
        執，亦有照片二幀附卷足憑，各該事實均堪信為真實。
四、被告固另主張，其與訴外人吳芳既已訂立租賃契約，租期尚
    未屆至，有法律上之原因，故原告之請求無理由，並以前揭
    情詞抗辯，茲本件所應審究者，乃在於：（一）、訴外人吳
    芳於九十三年九月十日與被告訂立之租賃契約，是否取得全
    體共同人之同意？（二）、如未經全體共有人之同意，被告
    得否執其與訴外人吳芳所單獨訂立之租賃契約作為法律上之
    原因，以對抗全體共有人本於所有物返還請求權之主張？
五、經查：
（一）、訴外人吳芳在九十三年九月十日與被告訂立之租賃契約
        ，未取得全體共有人之同意：
        系爭土地僅訴外人即前共有人之一吳芳具名與被告訂立
        租賃契約，有兩造形式上不爭執之租賃契約影本一份在
        卷可參，而參酌該項租賃契約書內，訴外人吳芳並未受
        有其他共有人之委任或授權，亦無獲得其餘共有人之同
        意之書面可憑，足見訴外人吳芳於九十三年九月十日與
        被告甲○○訂立租賃契約時，並未經其他共有人之同意
        ，甚為顯明。而依民法第八百二十條第一項之規定，共
        有物，除契約另有訂定外，應由共有人共同管理之。本
        件被告既未舉證證明訴外人吳芳於出租系爭土地時，與
        其他共有人有契約上之特別約定，復未就訴外人吳芳係
        基於其他共有人之同意或授權，而與其訂立租賃契約，
        依此情形詳加審究，可證訴外人吳芳並未取得其他共有
        人之同意，即將系爭土地出租予被告甲○○無訛。
（二）、訴外人吳芳未經全體共有人同意將系爭土地出租予被告
        甲○○，該租賃契約對於其他共有人並不發生效力，亦
        不妨礙全體共有人本於物上請求權請求返還土地之權利
        ：
     １、按共有土地之出租，為共有物管理行為，依民法第八
         百二十條第一項規定，除契約另有訂定外，應由共有
         人全體共同為之，如共有人中之一人擅將共有土地出
         租與他人，對其他共有人應不生效力，最高法院九十
         二年度臺上字第一七三四號判決可資參照。次按民法
         第八百十八條所稱各共有人，按其應有部分，對於共
         有物之全部，有使用、收益之權者，係指各共有人得
         就共有物全部，於無害他共有人之權利限度內，按其
         應有部分行使用益權而言，至共有人對共有物特定部
         分之使用收益，仍須徵得其他共有人全體之同意，非
         謂共有人對於共有物之全部或任何一部有自由使用收
         益之權利。共有土地之出租屬共有物之管理行為，依
         民法第八百二十條第一項規定，除契約另有訂定外，
         由共有人全體共同為之，如共有人未經其他共有人全
         體同意，擅將共有土地出租予他人，對其他共有人不
         生效力，最高法院八十六年度臺上字第三○二○號判
         決亦可資憑佐。
     ２、經查：訴外人吳芳未經全體共有人之同意，於九十三
         年九月十日擅將系爭土地出租予被告甲○○之行為，
         業經認定如前，而訴外人吳芳就前於出租系爭土地時
         ，就該土地之應有部分僅有六分之一，其所為上開出
         租行為，顯然對於其他共有人之權利有所侵害，因此
         ，揆諸上開判決意旨相互斟酌，被告甲○○與訴外人
         吳芳所訂立之租賃契約，對於其餘共有人應不生效力
         。而被告甲○○、丁○○現係居住於系爭土地上之房
         屋，業據本院於九十四年十二月二十三日至現場勘驗
         屬實，有勘驗筆錄附卷足參，從而，佐以系爭坐落臺
         南市○區○○段第二二一地號之土地，既為原告及訴
         外人孫吳罕、吳松木、吳松河、吳家安、吳袖慈等人
         所共有，應有部分各六分之一，有土地登記第二類謄
         本一份在卷可考，被告甲○○、丁○○占有系爭土地
         ，既不得援引被告甲○○與訴外人吳芳所訂立之租賃
         契約作為有權占有之法律上依據，因此，在法律規範
         之評價上，渠等所為，即屬無權占有，故原告基於民
         法第七百六十七條之物上請求權，請求被告二人將系
         爭土地交還於全體共有人，並遷離該處，即難資為有
         利於被告之認定。
六、綜上各情相互參酌，原告基於民法第七百六十七條所有物返
    還請求權之法律關係，請求被告二人應自系爭土地遷離，並
    將臺南市○區○○段第二二一地號之土地返還原告及訴外人
    孫吳罕、吳松木、吳松河、吳家安、吳袖慈等人，為有理由
    ，應予准許。
七、本件事證已臻明確，兩造其餘主張陳述及所提證據，均無庸
    再予審酌，附此敘明。
八、據上論結，原告之訴為有理由，爰依民事訴訟法第七十八條
    、第八十五條第一項前段，判決如主文。
中    華    民    國    95    年     2    月    16    日
                  民事第三庭  法  官    黃翰義
以上正本係照原本作成
如對本判決上訴，須於判決送達後20日內向本院提出上訴狀
中    華    民    國    95    年     2    月    20    日
                                書記官  黃鋕偉


司法院資訊處製作；財團法人民間司法改革基金會備份。
